臺灣高等法院高雄分院民事判決　九十二年度上字第一一九號
　　　上　訴　人　　甲○○
　　　上　訴　人　　丙○○
　　　上　訴　人　　辛○○
　　　上　訴　人　　庚○○
　　　上　訴　人　　己○○
　　　上　訴　人　　戊○○
　　　訴訟代理人　　蔡將葳律師
　　　被上訴人　　　丁○○
　　　兼訴訟代理人　乙○○
當事人間請求返還不當得利事件，上訴人對於民國九十二年三月二十一日臺灣屏東地
方法院九十一年度訴字第七五九號第一審判決提起上訴，本院於九十三年八月十八日
言詞辯論終結，判決如下：
      主      文
上訴駁回。
第二審訴訟費用由上訴人負擔。
      事實及理由：
一、上訴人起訴主張：上訴人庚○○、己○○、戊○○之父即上訴人辛○○之夫薛邦
    （民國八十七年二月六日亡故），及上訴人甲○○、丙○○，與被上訴人乙○○
    、丁○○、訴外人郭玉柱共有坐落屏東縣崁頂鄉○○段五六○地號、地目建、面
    積○．一二六八公頃土地（下稱系爭土地），各共有人之應有部分為：薛邦一五
    ○二分之二一四、上訴人甲○○一五○二分之一六六、上訴人丙○○一五○二分
    之五三七、被上訴人乙○○一五○二分之一六五、被上訴人丁○○一五○二分之
    二○七、訴外人郭玉柱（現已亡故）一五○二分之二一三。又全體共有人就系爭
    土地皆劃定分管使用範圍，並在其上各自興建房屋居住。嗣於八十一年間，上開
    全體共有人協議分割系爭土地，乃約定以各共有人在系爭土地上已各自興建房屋
    之共同壁之前後兩點拉直線，為其分割線，因全體共有人以為依此分割所得面積
    等於其應有部分換算面積，故未談及若分割土地分得面積與應有部分換算面積相
    較有增減時如何補償。詎八十一年七月二十九日分割登記並重新編地號，上訴人
    甲○○分得坐落屏東縣崁頂鄉○○段五六○之四二地號土地，其面積較分割前應
    有部分換算面積短少四點一四平方公尺；上訴人丙○○分得同段五六○之四五地
    號土地，其面積較分割前應有部分換算面積短少三十點三四平方公尺；上訴人庚
    ○○、己○○、戊○○、辛○○之被繼承人薛邦分得同段五六○之四六地號土地
    ，其面積較分割前應有部分換算面積短少十五點六六平方公尺。而被上訴人乙○
    ○分得同段五六○之四三地號土地，其面積較分割前應有部分換算面積增加二十
    一點七一平方公尺；被上訴人丁○○分得同段五六○地號土地，其面積較分割前
    應有部分換算面積增加二十三點二五平方公尺；郭玉柱分得同段五六○之四四地
    號土地，其面積較分割前應有部分換算面積增加五點一八平方公尺。上訴人嗣後
    發現係遭被上訴人及訴外人吳金蘭、代書林漢順詐欺，而於不知情下在「共有物
    分割契約書」蓋章同意協議分割系爭土地。因此就本件被上訴人分割後獲有土地
    面積增加之利益，而上訴人受有土地面積減少之損害，(一)先位主張：被上訴人受
    有土地面積增加之利益，顯係無法律上原因，爰依民法第一百七十九條規定，請
    求被上訴人返還。(二)備位主張：縱被上訴人非無法律上原因而受利益，被上訴人
    亦應依兩造共有物分割契約書所載「由增加者補償減少者」之約定，對上訴人負
    補償之責。被上訴人乙○○及丁○○所分得土地面積分別增加二十一點七一平方
    公尺及二十三點二五平方公尺，以每平方公尺市價四萬元計算（嗣於本院減縮以
    每平方公尺二萬八千七百三十七元計算），分別為八十六萬八千四百元及九十三
    萬元，而上訴人甲○○、丙○○、薛邦所分得土地面積分別短少四點一四平方公
    尺、三十點三四平方公尺、一十五點六六平方公尺，各按比例，被上訴人應返還
    不當得利或補償差價予上訴人，求為判決：(一)被上訴人乙○○應給付上訴人甲○
    ○七萬一千七百零三元、上訴人丙○○五十二萬五千四百七十四元、上訴人辛○
    ○、庚○○、己○○及戊○○二十七萬一千二百二十三元，及均自八十一年七月
    二十九日起至清償日止按年息百分之五計算之利息。(二)被上訴人丁○○應給付上
    訴人甲○○七萬六千七百八十九元、上訴人丙○○五十六萬二千七百四十八元、
    上訴人辛○○、庚○○、己○○及戊○○二十九萬零四百六十三元，及均自八十
    一年七月二十九日起至清償日止按年息百分之五計算之利息。(三)訴訟費用由被上
    訴人負擔。原審為上訴人全部敗訴之判決，上訴人於本院減縮聲明：(一)原判決關
    於駁回上訴人後開二、三項請求部分廢棄。(二)被上訴人乙○○應給付上訴人甲○
    ○五萬一千五百一十三元、上訴人丙○○三十七萬七千五百一十三元、上訴人辛
    ○○、庚○○、己○○及戊○○一十九萬四千八百五十四元，及均自八十一年七
    月二十九日起至清償日止按年息百分之五計算之利息。(三)被上訴人丁○○應給付
    上訴人甲○○五萬五千一百六十七元、上訴人丙○○四十萬四千二百九十二元、
    上訴人辛○○、庚○○、己○○及戊○○二十萬八千六百七十六元，及均自八十
    一年七月二十九日起至清償日止按年息百分之五計算之利息。(四)第一、二審訴訟
    費用由被上訴人負擔。(五)請准供擔保宣告假執行。
二、被上訴人則以：全體共有人就系爭土地協議分割，約定分割方式係以各共有人所
    有房屋占用土地及各所有房屋之共同壁之前後二點連成直線為分割線。惟因上訴
    人甲○○所有房屋之牆壁彎曲，分割結果當然未必等同於各共有人之應有部分換
    算面積。又當時為現況分割，各共有人分割後之使用範圍並未改變，但是測量結
    果，與依應有部分換算之面積不同，因此全體共有人約定由面積增加者即郭玉柱
    、被上訴人繳納土地增值稅五萬八千七百八十四元以補償面積減少者，被上訴人
    並無不當得利，亦無再補償上訴人之理等語，資為抗辯。於本院聲明：(一)上訴駁
    回。(二)第二審訴訟費用由上訴人負擔。(三)如受不利判決，願供擔保，請准免予假
    執行。
三、經查：系爭土地，原係上訴人庚○○、己○○、戊○○之父即上訴人辛○○之夫
    薛邦，及上訴人甲○○、丙○○，與被上訴人及訴外人郭玉柱等人分別共有，嗣
    於八十一年間經上開全體共有人協議辦理分割登記，分割方法約定依全體共有人
    就系爭土地已劃定分管使用之範圍，即已興建房屋現況及各所有房屋之共同壁之
    前後二點連成直線為分割線分割。惟依上開分割方法於八十一年七月二十九日辦
    理分割登記並重新編地號結果發現：上訴人甲○○依分割前應有部分換算面積應
    為一四．一四平方公尺，分割後取得之同段五六０之四二號土地面積僅一三六
    平方公尺，短少四．一四平方公尺；上訴人丙○○依分割前應有部分換算面積應
    為四五三．三四平方公尺，分割後取得同段五六０之四五號土地面積僅四二三平
    方公尺，短少三．三四平方公尺；共有人薛邦（於八十七年二月六日死亡，由
    庚○○、己○○、戊○○、辛○○繼承）依分割前應有部分換算面積應為一八０
    ．六六平方公尺，分割後取得同段五六０之四六號土地面積僅一六五平方公尺，
    短少一五．六六平方公尺；被上訴人乙○○依分割前應有部分換算面積應為一三
    九．二九平方公尺，惟分割後取得同段五六０之四三號土地面積一六一平方公尺
    ，增加二一．七一平方公尺；被上訴人丁○○依分割前應有部分換算面積應為一
    七四．七五平方公尺，惟分割後取得同段五六０號土地面積一九八平方公尺，增
    加二三．二五平方公尺；共有人郭玉柱依分割前應有部分換算面積為應一七九．
    八二平方公尺，惟分割後取得同段五六０之四四號土地面積一八五平方公尺，增
    加五．一八平方公尺。又兩造於共有物分割契約書上蓋印時均不知分割契約書載
    有：「分割權利差額及補償情形：新台幣一五０四一五元正由增加者補償減少者
    」等字句，且系爭土地之上開分割契約仍然存在並未經撤銷。又系爭土地嗣後經
    辦理重測，其地號、所有權人、面積均有變動，詳如附表所示等情，為兩造所不
    爭執，復有地籍圖謄本、共有物分割契約書、屏東縣東港地政事務所九十一年十
    二月十二日屏港地四字第０九一０００九五０三號函附土地登記申請書與共有物
    分割明細表在卷足稽（見原審卷第十五頁至第四十八頁、第一六九頁至第一九０
    頁、本院卷第二０九頁至第二二四頁），自堪信為真實。惟被上訴人以前開情詞
    置辯，是以本件爭點為：(一)被上訴人乙○○、丁○○於分割後土地面積增加，是
    否構成不當得利，而負有返還義務？(二)被上訴人如非不當得利，是否仍須依兩造
    共有物分割契約書所載：「由增加者補償減少者」之約定補償上訴人？
四、關於被上訴人乙○○、丁○○於分割後其土地面積增加是否構成不當得利，而負
    有返還義務？
  (一)按因被詐欺或被脅迫，而為意思表示者，表意人得撤銷其意思表示，民法第九十
    二條第一項前段固定有明文。惟在未撤銷其意思表示前，依該意思表示而成立之
    法律行為，仍然有效。又按共有物之協議分割，祇須共有人全體同意分割方法，
    即生協議分割之效力，不因共有人中之一人或數人因協議分割取得之利益不等，
    而受影響，最高法院六十八年度台再字第四四號判例可資參照。
  (二)經查本件上訴人主張全體共有人就系爭土地協議分割時，約定分割方法係以各共
    有人所有房屋占地位置及各房屋間共同壁之前後兩點拉直線為分割線，且上訴人
    均認為分割結果將與原應有部分換算面積相符，詎登記後發現並不相符，上訴人
    分得之面積均較應有部分換算之面積減少，且本件共有物分割契約書記載「分割
    權利差額及補償情形：新台幣一五０四一五元由增加者補償減少者」，均與原協
    議內容不同，上訴人甲○○、丙○○及上訴人辛○○、庚○○、己○○、戊○○
    之被繼承人薛邦等不知上開情事而在分割契約書上蓋章同意分割，係遭被上訴人
    及訴外人吳金蘭、代書林漢順等人共同詐欺所致等情，查上訴人主張甲○○、丙
　　○○、薛邦等人不知情，被上訴人及訴外人吳金蘭、代書林漢順詐欺，而同意分
　　割系爭土地等情，不但為被上訴人所否認，且上訴人未舉證以實其說，已不足採
　　。況查縱令屬實，惟上訴人迄今並未撤銷因該詐欺而為同意分割之意思表示，因
　　此兩造間之分割契約仍然有效存在，此亦為上訴人所不爭（見本院卷二二八頁、
　　第二五三頁）。足見本件系爭土地分割登記結果，全體共有人各分得之土地面積
　　與分割前應有部分換算面積相較，均有增減，乃係因兩造間協議之分割契約所致
　　，並非無法律上之原因，則揆諸上開說明，本件分割契約自不因共有人即兩造中
　　之一人或數人因協議分割取得之利益不等，而受影響。是以，被上訴人辯稱其分
　　割後土地面積增加，係依兩造之分割契約而來，非無法律上之原因，並無不當得
　　利，不負返還義務等語，即為可採。
五、關於被上訴人如非不當得利，是否仍須依兩造共有物分割契約書所載：「由增加
    者補償減少者」之約定補償上訴人？
    經查：兩造於分割契約書蓋印時均不知該分割契約書載有：「分割權利差額及補
    償情形：新台幣一五０四一五元正由增加者補償減少者」之字句，為兩造所不爭
    執（見本院卷第二二八頁），業如前述。又被上訴人辯稱系爭土地分割後，取得
    土地面積較應有部分換算面積減少者，本應繳納土地增值稅，因此兩造乃協議由
    增加面積者繳納土地增值稅五八七八四元，以補償面積減少者等語，亦為上訴人
　　所否認，且與上開分割契約書所載文句意旨不符，亦不足採。被上訴人雖提出其
　　代繳之土地增值稅繳款書二紙為憑（見原審卷第一０七頁），惟被上訴人亦不否
　　認未明確告知上訴人其面積將會減少，僅稱：分割圖測出來時，代書邀大家去看
　　，上訴人應該知道等語（見本院卷第二五四頁）。足見分割後上訴人取得之面積
　　較應有部分面積減少，上訴人應該知道，係被上訴人臆測之詞，上訴人既不知分
　　割後面積減少之事實，自無同意由被上訴人代繳土地增值稅，以代補償之理。系
　　爭土地分割契約書上所載之補償方法，及被上訴人所辯之補償方式，既均不足採
　　。因此本件協議分割之際，全體共有人均未就因分割結果所致土地面積較原應有
　　部分換算面積增減時如何補償，達成協議，則上訴人主張依兩造共有物分割契約
　　書所載內容，請求被上訴人補償上訴人如聲明所示金額云云，即無所據。
六、綜上所述，上訴人主張被上訴人因系爭土地分割後增加土地面積，應依不當得利
　　之法律關係返還上訴人，及依兩造間分割契約之法律關係，對土地面積減少之上
　　訴人以市價補償差額，均不足採，被上訴人抗辯並無不當得利，亦無依約補償義
　　務等語，尚屬可信。從而，上訴人主張本於不當得利及分割契約之法律關係，請
　　求被上訴人乙○○應給付上訴人甲○○五萬一千五百一十三元、上訴人丙○○三
　　十七萬七千五百一十三元、上訴人辛○○、庚○○、己○○及戊○○十九萬四千
　　八百五十四元，及均自八十一年七月二十九日起至清償日止按年息百分之五計算
　　之利息；被上訴人丁○○應給付上訴人甲○○五萬五千一百六十七元、上訴人丙
　　○○四十萬四千二百九十二元、給付上訴人辛○○、庚○○、己○○及戊○○二
　　十萬八千六百七十六元，及均自八十一年七月二十九日起至清償日止按年息百分
　　之五計算之利息，為無理由，不應准許。其假執行之聲請亦失所附麗，應併予駁
　　回。原審為上訴人敗訴之判決，及駁回其假執行之聲請，並無不合。上訴意旨指
　　摘原判決不當，求予廢棄改判，為無理由，應予駁回。
七、據上論結，本件上訴為無理由，依民事訴訟法第四百四十九條第一項、第七十八
    條、第八十五條第一項前段，判決如主文。
中　　　華　　　民　　　國　　 九十三　 　年　 　八　 　月　  三十一    日
                                  民事第三庭
~B1審判長法  官　張國彬
~B2      法　官　鄭月霞
~B3      法　官　謝靜雯
正本係照原本作成。
如對本判決上訴，須於判決送達後二十日內向本院提出上訴狀，其未表明上訴理由者
，應於上訴後二十日內向本院提出上訴理由書（均須按他造當事人之人數附繕本）。
上訴時應提出委任律師或具有律師資格之人之委任狀，並依附註條文規定辦理。
中　　　華　　　民　　　國　　九十三　　年　　　九　　　月　　　二　　　日
~B法院書記官　郭榮芳
附註：
民事訴訟法第四百六十六條之一：
對於第二審判決上訴，上訴人應委任律師為訴訟代理人，但上訴人或其法定代理人具
有律師資格者，不在此限。
上訴人之配偶、三親等內之血親、二親等內之姻親，或上訴人為法人、中央或地方機
關時，其所屬專任人員具有律師資格並經法院認為適當者，亦得為第三審訴訟代理人。
第一項但書及第二項情形，應於提起上訴或委任時釋明之。
附表：台灣高等法院高雄分院九十二年度上字第一一九號民事判決
┌───────────────────────────────────┬────────────┐
│　　分割前後均坐落：屏東縣崁頂鄉○○段　　　　　　　　　　　　　　　　│　　　　　　　　　　　　│
├───────────────┬───────────────────┤重測後坐落：崁頂鄉○○段┤
│　　分　　　割　　　　前　　　│　　　分　　　　　割　　　　　後　　　│　　　　　　　　　　　　│
├───┬────┬──────┼────┬──────┬───────┼───┬────┬───┤
│地　號│共 有 人│應有部分換算│地　　號│所有　權人　│　面　　　積　│地　號│所有權人│面 積 │
│面　積│　　　　│面積　　　　│　　　　│　　　　　　│　　　　　　　│　　　│　　　　│　　　│
├───┼────┼──────┼────┼──────┼───────┼───┼────┼───┤
│五六０│乙○○　│一五０二分之│五六０－│乙○○　　　│一六一　　　　│四０七│　　　　│一三九│
│地號　│　　　　│一六五　　　│四三　　│　　　　　　│　　　　　　　│　　　│　　　　│．四四│
│　　　│　　　　│一三九．二九│　　　　│　　　　　　│　　　　　　　├───┤乙○○　├───┤
│　　　│　　　　│　　　　　　│　　　　│　　　　　　│　　　　　　　│四０七│　　　　│八．八│
│　　　│　　　　│　　　　　　│　　　　│　　　　　　│　　　　　　　│－一　│　　　　│七　　│
│　　　├────┼──────┼────┼──────┼───────┼───┼────┼───┤
│　　　│丁○○　│一五０二分之│五六０　│丁○○　　　│一九八　　　　│四０九│　　　　│一八二│
│一二六│　　　　│二０七　　　│　　　　│　　　　　　│　　　　　　　│　　　│　　　　│．八五│
│八平方│　　　　│一七四．七五│　　　　│　　　　　　│　　　　　　　├───┤丁○○　├───┤
│公尺　│　　　　│　　　　　　│　　　　│　　　　　　│　　　　　　　│四０九│　　　　│九．三│
│　　　│　　　　│　　　　　　│　　　　│　　　　　　│　　　　　　　│－一　│　　　　│九　　│
│　　　├────┼──────┼────┼──────┼───────┼───┼────┼───┤
│　　　│郭玉柱　│一五０二分之│五六０－│郭玉柱　　　│一八五　　　　│四０六│　　　　│一六三│
│　　　│　　　　│二一三　　　│四四　　│　　　　　　│　　　　　　　│　　　│　　　　│．一六│
│　　　│　　　　│一七九．八二│　　　　│　　　　　　│　　　　　　　├───┤劉麗雪　├───┤
│　　　│　　　　│　　　　　　│　　　　│　　　　　　│　　　　　　　│四０六│（買賣取│八．五│
│　　　│　　　　│　　　　　　│　　　　│　　　　　　│　　　　　　　│－一　│得）　　│七　　│
│　　　├────┼──────┼────┼──────┼───────┼───┼────┼───┤
│　　　│甲○○　│一五０二分之│五六０－│甲○○　　　│一三六　　　　│四０八│　　　　│一三一│
│　　　│　　　　│一六六　　　│四二　　│　　　　　　│　　　　　　　│　　　│　　　　│．九一│
│　　　│　　　　│一四０．一四│　　　　│　　　　　　│　　　　　　　├───┤甲○○　├───┤
│　　　│　　　　│　　　　　　│　　　　│　　　　　　│　　　　　　　│四０八│　　　　│六．八│
│　　　│　　　　│　　　　　　│　　　　│　　　　　　│　　　　　　　│－一　│　　　　│０　　│
│　　　├────┼──────┼────┼──────┼───────┼───┼────┼───┤
│　　　│薛　邦　│一五０二分之│五六０－│薛　邦　　　│一六五　　　　│四０三│　　　　│一三三│
│　　　│　　　　│二一四　　　│四六　　│　　　　　　│　　　　　　　│　　　│　　　　│．八六│
│　　　│　　　　│一七四．七五│　　　　│　　　　　　│　　　　　　　├───┤戊○○　├───┤
│　　　│　　　　│　　　　　　│　　　　│　　　　　　│　　　　　　　│四０三│（贈與取│一一．│
│　　　│　　　　│　　　　　　│　　　　│　　　　　　│　　　　　　　│－一　│得）　　│六一　│
│　　　├────┼──────┼────┼──────┼───────┼───┼────┼───┤
│　　　│丙○○　│一五０二分之│五六０－│丙○○　　　│四二三　　　　│四０四│　　　　│二六０│
│　　　│　　　　│五三七　　　│四五　　│　　　　　　│　　　　　　　│　　　│　　　　│．二五│
│　　　│　　　　│一七四．七五│　　　　│　　　　　　│　　　　　　　├───┤　　　　├───┤
│　　　│　　　　│　　　　　　│　　　　│　　　　　　│　　　　　　　│四０四│　　　　│一四．│
│　　　│　　　　│　　　　　　│　　　　│　　　　　　│　　　　　　　│－一　│（註）　│九五　│
│　　　│　　　　│　　　　　　│　　　　│　　　　　　│　　　　　　　├───┤　　　　├───┤
│　　　│　　　　│　　　　　　│　　　　│　　　　　　│　　　　　　　│四０五│　　　　│一四０│
│　　　│　　　　│　　　　　　│　　　　│　　　　　　│　　　　　　　│　　　│　　　　│．四０│
│　　　│　　　　│　　　　　　│　　　　│　　　　　　│　　　　　　　├───┤　　　　├───┤
│　　　│　　　　│　　　　　　│　　　　│　　　　　　│　　　　　　　│四０五│　　　　│九．九│
│　　　│　　　　│　　　　　　│　　　　│　　　　　　│　　　　　　　│－一　│　　　　│九　　│
└───┴────┴──────┴────┴──────┴───────┴───┴────┴───┘
面積單位：平方公尺
註：分割後五六０－四五號，曾再分割五六０－四七號。重測後五六０－四五號分割為四
０四號、四０四－一號。五六０－四七號分割為四０五號、四０五－一號。四０四號、四
０五號所有權人為吳鳳盛、朱靜美、楊麗雲三人共有。四０四－一號所有權人為朱靜美、
楊麗雲二人共有。四０五－一號所有權人為朱靜美。均以買賣取得。
                                                                      Ａ
